臺灣臺北地方法院民事判決　九十一年度家訴字第五七號
　　原　　　告　甲○○
　　被　　　告　乙○○
右當事人間請求確認婚姻無效等事件，本院判決如左：
    主　　文
確認原告與被告於民國九十年七月一日所為之婚姻無效。
訴訟費用由被告負擔。
    事　　實
甲、原告方面：
壹、聲明：
  一、先位聲明：確認原告與被告間之婚姻無效。
  二、備位聲明：准原告與被告離婚。
貳、陳述：
  一、先位聲明部分：兩造於民國九十年六月認識，被告對原告展開猛烈追求，原告
      無動於衷，詎被告竟出言恐嚇，虛擬見證人之姓名，強迫原告書寫於結婚證書
      上，同年七月五日逼迫原告與之同至戶政機關辦理結婚登記，惟兩造並未舉行
      結婚公開儀式，亦無二人以上之證人，兩造婚姻自屬無效。
  二、備位聲明部分：兩造辦理結婚登記後，被告時常藉故毆打原告，原告不堪同居
      之虐待而離家，離家後因被告願意協議離婚而又返家，返家後被告反而因此限
      制原告行動，致原告肉體上受有不可忍受之痛苦；被告迷信宗教，例如：能否
      洗澡要請示神明，地板上灑鹽巴不能掃地，原告不明究理拿掃把掃地竟遭被告
      大聲斥責並毆打，使原告在精神上亦受有不可忍受之痛苦，原告自得依民法第
      一千零五十二條第一項第三款訴請離婚。倘被告所為尚非致原告不堪同居之虐
      待者，惟原告因被告之施暴及精神上之虐待，前後七次離家，自得併依民法第
      一千零五十二條第二項訴請離婚。
參、證據：提出戶籍謄本乙份為證，並聲請訊問證人即原告母親李鳳梅、姊妹李蕙齡
    。
乙、被告方面：
  一、聲明：原告之訴駁回。
  二、陳述：
    (一)兩造於九十年六月初在原告上班的酒店相識，原告不斷訴說其自幼生活困苦、
      身世坎坷，自幼無家庭溫暖而飽受欺凌，被告同情原告身世，對原告百般疼愛
      ，兩造進而論及婚嫁，原告表示與家人、親友均無感情，要求被告一切從簡，
      並相約於九十年七月五日至原告戶籍地即台北縣烏來戶政事務所辦理結婚登記
      ，隨即與友人何永隆、何永隆之妻姊、子女及陳志銘暨符修明，在台中市○○
      路○段二十二號之「雅園餐廳」公開宴客，並由何永隆拍照留念，在友人祝福
      下完成公開儀式。惟何永隆於九十年七月初因為工商失敗，目前不知行蹤，電
      話、手機均已更改無從找尋，且宴客當日所拍照片亦未交付被告；至於被告遠
      房表親符修明則因照顧母親而無暇出庭。
    (二)原告指稱經常遭被告毆打及脅迫至烏來戶政事務所辦理結婚登記等情，均係一
      派胡言，果真如此，為何從未申請保護令或驗傷，且烏來戶政事務所緊鄰烏來
      分駐所，原告稱遭被告強押辦理結婚登記，實違反常理。
    (三)原告婚後即現原形，誆稱母親生病或有急用等為由，向被告要求新台幣數萬元
　　　不等之現金花用，每次取款後即失蹤，俟身無分文後又回被告身邊，被告初期
      多予包容，然經多次苦勸無效後，憤而於九十年十二月、九十一年一月，二度
      向警方備案原告為失蹤人口，且原告滿口謊言，例如自稱係東海大學外文系畢
      業，實際上連國中都沒畢業，其母親為生母等，不計其數。
    (四)原告於九十一年初之離家在外期間，與現職員警陳文緣交往，已有不倫關係，
      經被告提起妨害家庭之告訴，原告為脫免刑責而提起本件訴訟，原告欺瞞被告
      ，多次無故離家在先，復誣指遭被告毆打及不守婦道在後，原告之訴應無理由
      。
  三、提出財神當舖當票、臺灣彰化地方法院檢察署九十一年度偵字第二五四八號傳
      票、被告書立之收據、受理查尋人口案件登記表為證。
丙、本院依職權向台北縣烏來戶政事務所函調兩造於九十年七月五日辦理結婚登記之
    各項資料。依職權訊問證人即被告母親符駱秀。
    理　　由
一、原告起訴主張：兩造於民國九十年六月認識，被告對原告展開猛烈追求，原告無
    動於衷，詎被告竟出言恐嚇，虛擬見證人之姓名，強迫原告書寫於結婚證書上，
    同年七月五日逼迫原告與之同至戶政機關辦理結婚登記，惟兩造並未舉行結婚公
    開儀式，亦無二人以上之證人，兩造婚姻自屬無效，求為判決確認兩造婚姻無效
    。被告則以：兩造相約於九十年七月五日至台北縣烏來戶政事務所辦理結婚登記
    後，隨即與友人永隆、陳志銘及親戚符修明等人於台中市○○路○段二十二號之
    「雅園餐廳」公開宴客，在友人祝福下完成公開儀式；原告提起本件確認之訴，
    係因原告於九十一年初，離家在外期間與現職警員陳文緣有不倫關係，希藉本件
    訴訟脫免刑事罪責等語，資為抗辯。
二、按「確認法律關係之訴，非原告有即受確認判決之法律上之利益者，不得提起之
    」、「民事訴訟法第二百四十七條所謂即受確認判決之法律上利益，須因法律關
    係存否不明確，致原告在私法上之地位有受侵害之危險，而此危險得以對於被告
    之確認判決除去之者，始為存在」，分別為民事訴訟法第二百四十七條及最高法
    院二十七年上字第三一六號判例所揭示。原告主張兩造婚姻無效，而戶籍登記兩
    造為夫妻關係，原告有被認為是被告配偶之危險，因兩造間之婚姻關係倘不明確
    ，顯有使原告私法上之地位受有侵害之虞，有即受確認判決之法律上利益，原告
    自有提起本件訴訟之必要，從而，原告提起確認兩造間如主文第一項所示之先位
    聲明，洵屬正當。
三、按「兩造曾依戶籍法為結婚登記，有戶籍登記簿謄本為證，固可推定其已結婚，
    然若有證據以資證明其未有公開之儀式及二人以上證人之法定結婚要件時，非不
    得推翻其推定。」（最高法院八十四年度台上字第八二九號判決意旨參照）。經
    查：(一)證人即結婚證書上所載之主婚人符駱秀證稱：「我兒子（指被告）帶原告
    回來說他們要結婚，我沒有參加婚禮，有跟我說何時要結婚，但是我忘記了，我
    不會寫字，沒有唸過書，報到單上的字是我女兒幫我寫的，（提示結婚證書影本
    ）上面的印章是我交給被告，字不是我寫的。」等語，另證人即原告妹妹李蕙齡
    證稱：「我稱被告姊夫，我沒有參加過原告的婚禮，我姐姐離家出走時，被告到
    我家找我姐姐，那時我才知道被告是我姊夫，之前我們家都不知道他們結婚。」
    等語；證人李鳳梅證述：「（我）是原告的媽媽。我不知道我女兒何時結婚的，
    被告到我家找我女兒時，我才知道兩造已經結婚了。」等語（均見九十一年七月
    十日言詞辯論筆錄），足證證人均未曾參加兩造婚禮。(二)被告於本院言詞辯論時
    陳述：「原告和我是夫妻，結婚沒有發喜帖，有請客，第一次在海霸王請客請一
    桌，是原告要求的，這次不算是結婚的請客，九十年七月五日我們辦理登記，原
    告講要補請，我們才請客。有何永隆及他們親戚參加。（提示結婚證書影本予被
    告）符修明、陳志銘是自己寫自己蓋章，住哪裡我不清楚。」等語；我們在台中
    清海路雅園餐廳舉行結婚典禮，何永隆他們很忙，符修明他媽媽中風，請法官不
    用傳喚他們了。我沒有信教，起訴狀所載不實。．．．當時是原告說一切從簡，
    所以我們就臨時在雅園辦一桌，陳志銘、符修明沒有到雅園，他們只是蓋章、簽
    名而已，他們蓋章、簽名是在雅園請客之前，海霸王是六月三十日臨時找朋友來
    吃飯，都是我的老朋友，現在都找不到了，陳志銘、符修明都在台中上晚班，所
    以也沒有到海霸王來吃飯。六月二十八日符修明在台中漢口路四段先在結婚證書
    上簽名，陳志銘在六月三十日凌晨二點簽名，他們兩人不是同時間簽名的。後來
    六月三十日在海霸王吃飯，最後才在台中雅園餐廳請客。結婚登記是我跟原告一
    起去辦的。」等語（見九十一年七月十日及同年月二十一日言詞辯論筆錄）。依
    被告上開陳述，其所謂公開儀式應係指在台北市的海霸王餐廳或台中市的雅園餐
    廳，且兩造與友人先係於九十年六月三十日在海霸王餐廳用餐，嗣兩造辦完結婚
    登記即九十年七月五日之後，台中市的雅餐廳補請客，核與結婚證書所載「九十
    一年七月一日下午六時在海霸王舉行結婚典禮恭請陳志銘先生證婚」之結婚時間
    、公開儀式地點均不相符；依被告陳述「第一次在海霸王請客請一桌，是原告要
    求的，這次不算是結婚的請客。」，足證在海霸王用餐時，被告主觀上並無結婚
    之意思，尚難認兩造有結婚之合意，即不具備有效婚姻之要件；又結婚證書所載
    之證婚人陳志銘、介紹人符修明均未參加兩造兩造結婚典禮，僅於不同時間、地
    點在結婚證書上蓋章、簽名，無法證明兩造婚姻有二人以上證人親見兩造結婚之
    公開儀式；再按結婚證書上所載證婚人、介紹人衡情應係與兩造關係親密之人，
    而結婚證書上之陳志銘、介紹人均被告所找之友人或親戚，被告竟未能證明確有
    其人或提出相關身分資料，而結婚乃人生重要大事，被告對於兩造結婚時間、地
    點及參加人員，甚至結婚照片均無法提出，核與經驗法則有違，是被告抗辯兩造
    婚姻有效成立，不足採信。復按「男女婚姻須經雙方合意，尤須經過一定之婚姻
    儀式方能認為合法成立，否則縱已同居，法律上仍不發生婚姻之效力。」（參最
    高法院十八年度上字第二０七二號判例意旨）。綜上所述，兩造雖同居，並辦妥
    結婚登記，惟兩造婚姻仍因無公開儀式及二人以上之證人，而不生結婚之效力，
    原告訴請確認兩造間婚姻關係不成立，為有理由，應予准許。
四、原告先位之訴係請求確認兩造婚姻關係無效，並獲勝訴判決，其備位之訴部分，
    即無庸判決，併此敘明。
五、據上論結，原告之訴為有理由，並依民事訴訟法第七十八條，判決如主文。
中　　　華　　　民　　　國　　九十一　　年　　　八　　　月　　十四　　日
                                        家事法庭法      官　林妙黛
右正本證明與原本無異。
如對本判決上訴，須於判決送達後二十日之不變期間內，向本院提出上訴狀。
中　　　華　　　民　　　國　　九十一　　年　　　八　　　月　　十四　　日
　　　　　　　　　　　　　　　　　　　　　　　　書　記　官　尹遜言
